【裁判字號】    97,台上,6160
【裁判日期】    971128
【裁判案由】    偽造文書
【裁判全文】
最高法院刑事判決            九十七年度台上字第六一六０號
上  訴  人
即 自訴 人  甲○○
自訴代理人  陳化義律師
被      告  乙○○
上列上訴人因自訴被告偽造文書案件，不服台灣高等法院中華民
國九十七年九月十六日第二審更審判決（九十七年度上更(一)字第
二七二號；自訴案號：台灣台北地方法院九十二年度自更(一)字第
三五號），提起上訴，本院判決如下：
    主  文
原判決撤銷，發回台灣高等法院。
    理  由
本件原判決以上訴人即自訴人甲○○自訴意旨略稱：被告乙○○
並未於民國八十年六月一日與陳文忠結婚，明知上訴人與陳文忠
仍有婚姻關係，於八十一年四月十六日為上訴人抓姦成雙後，為
規避通姦刑責，乃稱已於八十年六月一日結婚，並於台灣台北地
方法院檢察署八十一年度偵字第八九三二號、第九一０四號妨害
婚姻案件提出偽造之結婚證書為證據詐騙檢察官，致檢察官就該
案為不起訴處分；被告又改稱伊於八十年六月八日與陳文忠結婚
，並提出八十年六月十日製作之結婚證書。因認被告涉有刑法第
二百十六條、第二百十條之行使偽造私文書罪嫌。經審理結果，
認關於被告行使偽造八十年六月一日結婚證書部分，犯罪不能證
明；行使偽造八十年六月八日結婚證書部分，為確定判決效力所
及。因而撤銷第一審之無罪判決，改判諭知被告被訴行使偽造八
十年六月一日結婚證書部分，無罪；另被訴行使偽造八十年六月
八日結婚證書部分，免訴。固非無見。
惟查：(一)審理事實之法院，對於案內一切證據，除認為不必要者
外，均應詳為調查，然後基於調查所得之心證以為判斷之基礎，
故證據雖已調查，而尚有其他必要部分並未調查，仍難遽為被告
有利或不利之認定。查上訴人自訴被告偽造與陳文忠之結婚證書
後行使，而有行使偽造文書之犯行，於九十年三月二十一日向第
一審提起刑事追加自訴狀上記載「一……於自訴人查出被告於八
十年六月一日有出勤太平洋百貨公司上班至晚上十點之出勤表，
如何分身至新竹辦喜宴結婚後，即與陳文忠聯合檢察官將被告八
十一年五月四日於地檢署所提出，自訴人當庭親眼看過載有『八
十、六、一』，原本完好，日期未經塗改之結婚證書隱匿，更換
為日期被塗改為『八』之結婚證書……。二(一)……自訴人係八十
一年五月四日參與應訊時，即親耳聽到陳文忠自承八十年六月一
日結婚，並由被告交給檢察官，再由檢察官交給自訴人，自訴人
親手拿著、親眼看到被告提出寫有八十年六月一日之結婚證書，
絕非八十年六月八日」等情（自字第一０七六號卷第六十八頁、
第六十九頁）。上訴人似以被告於八十一年五月四日應檢察官訊
問時，提出八十年六月一日之結婚證書，嗣將結婚證書上載日期
改為八十年六月八日後，再持以行使，認被告涉有行使偽造文書
之犯行。而觀之卷內結婚證書之內容（同上卷第九頁），除結婚
人即被告與陳文忠外，並載有「主婚人陳振乞、蔡鍚昌」、「介
紹人陳彩雲」及「證婚人陳曾滿」等文義，該結婚證書之製作人
，非僅被告與陳文忠。原審就上揭「主婚人」、「介紹人」及「
證婚人」欄下之署押與印文，是否亦均由有製作權人親自或授權
所為，未為調查，判決理由內復未為任何說明，逕謂被告對上揭
結婚證書係有製作權人，認難以刑法第二百十條、第二百十六條
之罪名相繩云云，憑此為被告被訴行使偽造八十年六月一日結婚
證書部分無罪之諭知，自有應於審判期日調查之證據而未予調查
及理由不備等違法。(二)刑事訴訟法第三百零二條第一款所定「案
件曾經判決確定者，應諭知免訴之判決。」即所謂一事不再理原
則，關於實質上一罪或裁判上一罪，均有其適用。修正前刑法連
續犯係裁判上之一罪，其一部分犯罪事實曾經判決確定者，其效
力當然及於全部。其他構成犯罪部分，若重行起訴，應同時諭知
免訴判決。查上訴人於原審經審判長詢以「本案提起自訴告的部
分究竟是被告偽造八十年六月一日結婚證書進而行使，或八十年
六月八日結婚證書進而行使？」後，答稱「八十年六月一日及八
日這兩份」等語（原審卷第五十九頁反面），似指被告先後涉有
行使八十年六月一日、同年月八日結婚證書之犯行。苟此指訴經
證明確屬無訛，二行為之間是否符合修正前刑法連續犯之規定，
而為裁判上一罪？若其中部分屬犯罪不能證明，其他部分則為確
定判決效力之所及，始得於主文內分別諭知無罪及免訴。原判決
就被告所涉偽造八十年六月一日結婚證書部分，未為詳查，逕於
主文分別諭知被告被訴行使偽造八十年六月一日結婚證書部分，
無罪，另被訴行使偽造八十年六月八日結婚證書部分，免訴，亦
難謂無證據調查未盡之違誤。上訴意旨指摘原判決不當，尚非全
無理由，應認仍有撤銷發回更審之原因。
據上論結，應依刑事訴訟法第三百九十七條、第四百零一條，判
決如主文。
中    華    民    國  九十七  年   十一   月  二十八  日
                      最高法院刑事第六庭
                          審判長法官  洪  清  江
                                法官  韓  金  秀
                                法官  林  勤  純
                                法官  李  錦  樑
                                法官  陳  國  文
      本件正本證明與原本無異
                                      書  記  官
中    華    民    國  九十七  年   十二   月    五    日
                                                Ａ


司法院資訊處製作；財團法人民間司法改革基金會備份。
